臺灣士林地方法院民事判決
110年度重訴字第305號
原      告  宋筱莉    指定送達地址：士林天母○○○00000                        0○○○
被      告  郭信福  

訴訟代理人  李志正律師
複 代理 人  陳育驊律師
上列當事人間請求所有權移轉登記事件，本院於民國111年6月7
日言詞辯論終結，判決如下：
    主  文
被告應於原告給付新臺幣伍佰肆拾萬捌仟陸佰柒拾貳元之同時，
將坐落臺北市○○區○○段○○段○○○地號土地及其上同小段二二四四
二建號建物（即門牌號碼同區天母東路八十一巷二十弄十六號三
樓）之所有權按其登記權利範圍移轉其中二分之一予原告。
訴訟費用由被告負擔。
    事實及理由
原告主張：兩造前於民國103年1月間曾商議合資以伊之名義購
  買臺北市○○區○○段○○段000地號土地及其上同小段51421建號建
  物（下合稱立農街房地），且為方便貸款籌資，除以登記為伊
  名義之立農街房地為擔保貸款外，兩造並簽訂協議書（下稱系
  爭協議書），約定由伊與被告共有之臺北市○○區○○段○○段00地
  號土地（權利範圍102/10000）及其上同小段22442建號建物（
  即門牌號碼同區天母東路81巷20弄16號3樓，權利範圍全部，
  下合稱系爭房地）之所有權屬於伊之應有部分1/2（下稱系爭
  原告持分）暫時以夫妻贈與為原因借名登記予被告（下稱系爭
  借名約定），以便再以被告名義，向銀行貸款，以支應購置立
  農街房地之價金，並於系爭協議書第4條約定立農街房地出售
  後，被告應將系爭原告持分歸還予伊。嗣伊已依約於103年1月
  16日以夫妻贈與為原因，將系爭原告持分移轉登記予被告（下
  稱系爭移轉）。現立農街房地已經伊依系爭協議書於109年11
  月1日出售予第三人，系爭移轉之借名登記原因已消滅，且伊
  並已以起訴狀繕本送達為終止與被告借名約定之意思表示，是
  伊自得依民法第179條、系爭協議書第4條約定類推適用民法第
  541條第2項規定，請求被告將系爭原告持分之所有權返還登記
  予伊等語。並聲明：被告應將系爭原告持分移轉登記與原告。
被告則以：㈠系爭協議書抬頭書寫為「協議書（草稿）」、第4
  、5條後段文字均載明贈與契約「另訂」之整體文義，及於購
  買立農街房地支出，原告於伊支付立農街房地簽約金新臺幣（
  下同）150萬元後，曾突然無故反悔不願購買立農街房地，而
  威逼伊草擬系爭協議書之當時情境，暨兩造後續就立農街房地
  處理程序如增貸款項、約定由原告支付之款項，均與系爭協議
  書內容完全不符合等情形，可知系爭協議書僅為「預約」，而
  非本約，原告不得直接據以請求。㈡縱認系爭協議書為本約，
  我國法律並無暫時贈與之規範，原告就系爭協議書第2條係出
  於單純贈與之真意為系爭移轉行為，伊已因贈與取得所有權人
  ，而無系爭借名約定，且系爭協議書第4條，亦係兩造本於單
  純贈與之意思合致所訂定，係贈與契約之性質，且本件無民法
  第408條第2項之情形，伊已撤銷贈與，並無移轉義務。㈢原告
  於出售立農街房地後，依系爭協議書第3條約定，應將立農街
  房地之所有款項結清，並依其合資比例償還被告前為立農街房
  地所支付之費用，即簽約金150萬元、仲介費29萬5000元、履
  約保證金4470元、瓦斯裝置費1萬8500元、冷氣裝置費9萬5000
  元、鋁窗費6萬元、粉刷費5萬元、火災地震險1萬326元等費用
  ，結算後，原告應返還之金額合計為603萬9513元，是伊於原
  告給付上開款項前，得拒絕履行並行使同時履行抗辯權等語，
  資為抗辯。並聲明：原告之訴駁回。
兩造協議簡化之不爭執事項（見本院111年6月7日言詞辯論筆錄
  ，本院並依論述需要，調整其順序或簡化其文字用語，且刪除
  兩造各自表述及撤回之相關部分）：
㈠當事人關係：
⒈兩造前為夫妻關係，且育有女兒郭逸晴、郭逸昕，戶籍謄本如
  士調卷第18頁原證1所示。
⒉兩造於109年8月13日曾經本院家事法庭調解離婚，本院109年度
  家調字第403號調解筆錄如士調卷第20-22頁原證2所示。
㈡系爭房地相關：
⒈系爭房地現登記為被告所有。
⒉系爭房地為被告於89年5月2日與第三人訂約購入，系爭房地異
  動索引如士調卷第90-93頁被證1所示。
⒊被告曾於100年2月8日將系爭房地所有權其中1/2之權益以夫妻
  贈與為原因移轉登記予原告。
⒋系爭房地於購置立農街房地前，為兩造共有，權利各1/2（被告
  部分，下稱系爭被告持分）。
㈢立農街房地相關：
⒈兩造曾於103年1月間商議以原告名義向建商以價金1490萬元購
  買立農街房地，並於103年1月5日簽立買賣契約，立農街房地
  買賣契約如本院卷第101-105頁被證3所示。立農街房地109年9
  月16日第一類謄本如士調卷第24-30頁原證3所示。
⒉為購置立農街房地，原告曾以立農街房地設定1122萬元之抵押
  權，向國泰人壽保險公司貸款，貸款金額為935萬元（下稱系
  爭國泰貸款），貸款證明如本院卷第329頁。
⒊本院卷第167-168頁原證10抵押權設定申請書，其上字跡為被告
  字跡。
㈣系爭協議書相關：
⒈兩造曾於購置立農街房地期間，簽立系爭協議書如士調卷第32
  頁原證4所示。簽立當時，為甫與立農街房地賣方簽約，且由
  被告支付簽約款10萬元，然尚未支付仲介費用及完成系爭房貸
  程序、交屋之時。又依立農街房地買賣契約約定，買方客觀上
  需於103年1月8日支付簽約金餘款140萬元。實際上原告並未支
  付此筆款項，而係由被告支付。
⒉系爭協議書之抬頭書寫為「協議書（草稿）」。
⒊系爭協議書第一條約定：購屋款1490萬元（按指立農街房地購
  屋款），房仲費29萬8000元，合計1519萬8000元（不含過戶相
  關費用），將以乙方（按指原告）名義過戶，現已由甲方（按
  指被告）支付簽約金150萬元，房仲費9萬8000元，計159萬800
  0元，乙方支付20萬元。
⒋原告曾於102年9月16日匯款20萬元予第三人陳瑞政，匯款證明
  如本院卷第147-149頁原證7所示。
⒌被告客觀上確實曾支付立農街房地之簽約金150萬元、仲介費29
  萬8000元之其中9萬8000元。
⒍被告曾於103年1月8日自其臺灣銀行帳戶匯出29萬5000元，資料
  如本院卷第215頁被證8匯款紀錄所示。
⒎立農街房地買賣，買方尚支付履約保證費用4470元（繳納單據
  如本院卷第217頁被證9所示）、瓦斯裝置費1萬8500元（本院
  卷第219頁被證9所示）、冷氣裝置費9萬5000元（無單據附卷
  ）、鋁窗裝置費6萬元（無單據附卷）、粉刷費用5萬元（無單
  據附卷）及地震火保費1萬0326元（如本院卷第221頁被證9 所
  示）。原告系爭國泰貸款扣款帳戶明細如本院卷第169-181 頁
  原證11所示。
⒏系爭協議書㈡約定：「購屋貸款由甲方(即被告) 向台銀增貸新
  台幣400萬元，乙方(原告) 向國泰人壽借貸新台幣1000萬元，
  並暫時贈予天母東路房產（按即系爭房地）過戶甲方以便貸款
  ；借款利息先由雙方各自支付至售屋為止（係指立農街房地轉
  售前，臺銀借款由被告支付，系爭國泰貸款借款由原告支付）
  」。
⒐原告於購置立農街房地時，具公立學校教師資格，可於104年退
  休前，以公教人員低利購屋貸款方式進行房貸，且該貸款條件
  限制需以首次購置不動產為限。
⒑除系爭國泰貸款外，立農街房地購入價金仍有不足，故立農街
  房地之增貸房貸，實際上亦由被告先行向臺銀人壽保險公司貸
  款450萬元，後因房貸利率考量，於109年3月再轉貸至臺北富
  邦銀行（下稱系爭增貸）。且系爭增貸其後103年3月至111年2
  月止之利息共53萬9099元（明細如本院卷第457頁被證13所示
  ），均由被告繳納，繳納情形如本院卷第117-121頁被證4之臺
  銀人壽、臺北富邦銀行貸款繳費明細表所示。
⒒自103年2月起至109年12月兩造離婚之日止，系爭國泰貸款總計
  支付攤還本息82個月，總計286萬元，系爭國泰貸款帳戶明細
  如本院卷第171頁。其中顯示：房貸本息按月由此帳戶扣繳，
  且初期國泰人壽公司曾直接轉帳45萬元入系爭國泰貸款帳戶，
  此筆款項為系爭國泰貸款撥款後之餘額。且至103年7月前，貸
  款本息均係由此45萬元加以扣繳，至103年6月19日有一筆立農
  街房地房租押金5萬7000元匯入，103年7月14日有一筆現金存
  入1萬5000元，此後，按月均有2萬7000元及2萬6000元之款項
  匯入，且此匯入金額均為立農街房地租金收益。
⒓被告自106年3月起至109年8月止，共匯款至系爭國泰貸款帳戶4
  2期，共63萬元。原告自106年3月起至109年8月止，平均每月
  存入1萬2000元至系爭國泰貸款帳戶內。並自109年9月起至12
  月，每月匯入系爭國泰貸款帳戶2萬6000元。此等款項，連同
  該期間立農街房地對外出租每月租金，即作為系爭國泰房貸每
  月本息之攤還及每5年所生強制火險之費用。
⒔立農街房地自103年3月20日起至106年2月20日止共36個月，每
  月需清償利息約1萬3000元；嗣後，自106年3月20日至109年12
  月21日止共46個月，每月需清償本息約5萬2000元。
⒕立農街房地購入後，曾對外出租，103年6月至109年12月出售之
  租金所得約206萬7000元。
⒖系爭國泰貸款帳戶自設立時至106年間之存摺如本院卷第169-18
  2頁原證11所示。原告提出國泰人壽帳戶106年以後明細如本院
  卷第319-321頁原證12所示。仲介費發票如本院卷第323頁原證
  13所示。本件立農街房地約定仲介費用為29萬8000元。
⒗兩造曾另協議，立農街房地出租所得之租金，房客匯款至被告
  指定帳戶後，均由被告轉存放於系爭國泰貸款帳戶中，且用以
  清償貸款及支付立農街房地花費。
⒘原告於簽立系爭協議書後之103年1月16日，曾將系爭原告持分
  ，依系爭協議書約定，以夫妻贈與為登記原因，為系爭移轉登
  記予被告。
⒙原告於系爭移轉後，仍繼續居住於系爭房地，並管理、使用系
  爭房地，至109年4月遷出為止。109年4月遷出後，至少至8月
  底，原告每週還是有返回系爭房地照顧兩造小女兒。109年9月
  起，原告即未再返回系爭房地。
⒚立農街房地已於109年11月1日，由原告出售予第三人余玉寬，
  買賣價金為1250萬元（如士調卷第46頁），買賣契約如士調卷
  第42-54頁原證6所示。買賣過程客觀上並未經被告同意，由原
  告單方處理買賣事宜。
⒛原告出售立農街房地所得價金，用以清償原告自身名下之系爭
  國泰貸款743萬4309元及支付出售費用如出售時之契稅、增值
  稅、代書費總計9萬1342元（單據如本院卷第405-421頁原證17
  所示），並曾退還租賃押金5萬2000元；支出立農街房地出售
  時買方曾要求針對房屋部分缺失進行修繕，而支出房屋修繕費
  用2萬元（單據如本院卷第425-427頁所示）。
出售立農街房地時，原告曾支出立農街房地承租人搬遷後出售
  前之清理清運廢棄物費用4400元（康和搬家搬遷契約書、發票
  如本院卷第469頁原證22所示）。
104年至109年立農街房地共15筆房屋稅、地價稅支出總計10萬1
  987元（單據如本院卷第375-403頁原證16所示）。相關單據（
  除如本院卷第375-377頁於汐止繳納兩筆單據外）於原告離家
  前原均置放於兩造同居之系爭房地內。至少有部分係原告於10
  9年4月離家後，方才另行進入取走，且取走時，被告並不在場
  。此筆款項於109年以前，係以現金於天母地區超商繳納，並
  非由立農街房地之貸款收益或出售款項支出繳納。又其中109
  年11月間地價稅、房屋稅部分各一筆，如本院卷第375-377頁
  ，並非由立農街房地之貸款收益或出售款項支出繳納，係由原
  告繳納。
原告出售農街房地時，曾支出永慶房屋仲介費50萬元（單據如
  本院卷第429頁原證19、本院卷第501頁所示）。買賣價金扣除
  必要費用後，所餘價金款項，由原告持有中，尚未做任何處理
  分配。
上開結餘款於分配時，應先扣除屬於原告自己財產支付之部分
  ，餘款則全部清償被告自己財產支付部分。
被告以自己財產支出立農街房地部分金額包括：系爭增貸款項
  本金450萬元及利息53萬9099元、簽約金（頭款）150萬元。
立農街房地於買受時曾支出履約保證金4470元、瓦斯裝置費1萬
  8500元、冷氣裝置費9萬5000元、鋁窗費6萬元、粉刷費5萬元
  。此筆款項，若由立農街房地國泰貸款支出，本次應不再由出
  售價金中算扣帳；若係由被告自己財產支出，則需再扣帳結算
  。立農街房地之系爭國泰房貸利息已經兩造協議簡化為前以兩
  造自己財產及立農街房地收益支付，於立農街房地出售時即不
  再扣抵結算。
依系爭協議書約定，若法院認定被告有應返還系爭原告持分之
  義務，且認定原告有應墊還被告款項義務時，兩者義務立於同
  時履行。
原告於109年4月間，曾遭被告家暴，本院並於109年6月4日曾為
  此以109年度家護字第419號核發通常保護令如本院卷第151-15
  2頁原證8所示。原告為此提出家庭暴力傷害罪之告訴，後撤回
  告訴，士林地檢署乃於109年9月28日以109年度偵字第13809號
  為不起訴處分，處分書如本院卷第155-156頁原證8所示。
㈤起訴狀係於109年12月28日送達被告（如士調卷第60頁所示）。
㈥上開事實，業據兩造提出與其主張相符之卷內相關文書資料為
  證，且既為兩造所不爭執，當可信為真實。
本件經本院於111年6月7日言詞辯論期日與兩造整理並協議簡化
  爭點如下（見本院同上筆錄，並依論述需要，調整其順序）：
㈠被告抗辯：系爭協議書屬「預約」而非本約，原告不得直接據
  以請求，是否可採？
㈡被告抗辯：系爭協議書第4條就系爭原告持分之移轉約定為單純
  贈與契約性質，其已撤銷其贈與，無移轉義務；原告主張：配
  合系爭協議書第2條之系爭移轉約定，此實為借名登記返還約
  定，孰為可採？
㈢被告抗辯：於原告出售立農街房地後，依系爭協議書約定結算
  並償還被告支出之立農街房地費用及負擔虧損共603萬9513元
  前，其得拒絕返還系爭原告持分而為同時履行之抗辯，是否可
  採？
茲就上開爭點論列如下：
㈠被告抗辯：系爭協議書屬「預約」而非本約，原告不得直接據
  以請求，並不可採。
⒈按預約乃約定將來訂立一定契約之契約，本約則為履行該預約
  而訂立之契約，故預約亦係一種契約(債權契約），而以訂立
  本約為其債務之內容。當事人訂立契約，究為本約或係預約，
  應就當事人之意思定之，當事人之意思不明或有爭執時，應通
  觀契約全體內容是否包含契約之要素，及得否依所訂之契約即
  可履行而無須另訂本約等情形決定之。
⒉經查，由系爭協議書之記載，已可知兩造實係約定：為投資獲
  利之目的，約定共同籌資，以購買立農街房地，且為籌資需求
  ，除立農街房地由原告為所有權登記後向銀行貸款外，不足款
  項，有先由原告移轉系爭原告持分予被告，用以增貸款項，待
  立農街房地售出後，兩造再為結算損益後，將為籌資目的而移
  轉被告之系爭原告持分，回復為原告所有（詳後㈡所述）。其
  約定意旨明確而可履行，並無另行再訂立何種本約之需求甚明
  。被告以之為預約，並抗辯：原告應先請求被告訂立本約云云
  ，並無可採。
⒊被告又以：系爭協議書抬頭有「草稿」字樣，而據以指為預約
  。然查，「草稿」之文義，客觀上僅有預料將來可能將文書內
  之同一內容另行謄寫之意，並非能指具有預約之意思。原告亦
  謂：當時寫系爭協議書時，因擔心寫錯字，所以先寫草稿，確
  認簽名，然其後並無錯誤，而無另行謄寫等語（見本院卷第52
  9頁），顯與「草稿」之一般用語文義相符，自屬信而有徵。
  被告以之為辯，亦無可採。
㈡系爭協議書第4條就系爭原告持分之移轉約定，實為兩造合資結
  算後，應回復原告借名於被告之系爭原告持分所有權之意思。
⒈按解釋契約，應於文義上及論理上詳為推求，以探求當事人立
  約時之真意，並通觀契約全文，斟酌訂立契約當時及過去之事
  實、交易上之習慣等其他一切證據資料，本於經驗法則及誠信
  原則，從該意思表示所根基之原因事實、主要目的、經濟價值
  、社會客觀認知及當事人所欲表示之法律效果，作全盤之觀察
  ，以為判斷之基礎，不能徒拘泥字面或截取書據中一二語，任
  意推解致失其真意（最高法院98年度台上字第1925號判決意旨
  參照）。亦即，探求契約當事人之真意，應通觀契約全文，依
  誠信原則，從契約之主要目的及經濟價值等作全盤之觀察。亦
  即，探求契約當事人之真意，應通觀契約全文，依誠信原則，
  從契約之主要目的及經濟價值等作全盤之觀察。換言之，契約
  既為屬有相對人之意思表示之一，則其解釋方法，為平衡當事
  人的利益及合理分配危險，應以客觀上表示價值作為認定意思
  表示內容的準據（即規範之解釋，闡釋性解釋）。
⒉經查，系爭協議書開宗明義於前言即記載：兩造因「合議（應
  係合意之誤）購置立農街房地，為釐清確保雙方權益，特定以
  下事項」；第二條約定：購屋貸款由被告向台銀增貸400萬元
  ，原告向國泰人壽借貸新台幣1000萬元，並暫時贈予天母東路
  房產（按即系爭原告持分）過戶被告以便貸款…；第三條則約
  定：新購屋（指立農街房地）預計2年後出售，所得款項將清
  償第一條金額、雙方貸款、房仲費及相關稅金等，如有餘額或
  虧損，悉由雙方平均分配或承擔；第四條約定：售屋後由被告
  續辦原天母東路房屋（按即系爭原告持分）贈與原告共同持有
  …等語（見士調卷第32頁）。由前言敘述，配合第三條之約定
  ，當可知，兩造簽立系爭協議書時，確實係欲合資購買立農街
  房地，以便未來出售，計算損益後，共同分潤或承擔虧損，而
  有共同投資房地產獲利之目的。且為籌資，由原告將名下系爭
  原告持分所有權先移轉被告，以被告名義向銀行增貸款項，以
  支應購買立農街房地之價金，待將來立農街房地出售，結算清
  楚後，再將原告為貸款而移轉之系爭原告持分，回復交還原告
  ，甚為明確。是系爭原告持分之系爭移轉行為，並非系爭協議
  書中所記載之「贈與」性質。此由系爭協議書第二條係以「暫
  時贈與」之用語，即可知之。蓋若原告有意終局贈與系爭原告
  持分予被告，何以會加上「暫時」二字？顯然，此所謂贈與，
  只不過係表明：原告係僅以土地登記原因上夫妻贈與為名，暫
  將系爭原告持分所有權以被告之名登記而已。至於，系爭協議
  書第四條所謂「續辦贈與」，亦屬同理，當指：被告於出售立
  農街房地結算後，將仍以夫妻贈與為原因，將系爭原告持分移
  轉回復原告所有而已。並非得以系爭協議書以「贈與」之記載
  文字，而認兩造就系爭原告持分所有權，主觀上確實有贈與之
  效果意思，而約定終局所有權移轉之意思。被告辯稱：系爭協
  議書第四條之真意，係兩造約定被告於立農街房地出售後再為
  贈與契約訂定，其得於履行前撤銷贈與云云，顯屬曲解。
⒊是故，依系爭協議書之約定，被告自應於立農街房地出售，經
  損益結算完成後，即將系爭原告持分移轉回復原告所有，而立
  農街房地業已經原告出售完竣（見不爭執事項㈣⒚所示），原告
  依系爭協議書第四條據以主張被告應返還系爭原告持分，當屬
  有據，應予准許。
㈢立農街房地出售，經結算後仍有虧損，且應由原告找補虧損予
  被告，被告為同時履行抗辯後，自僅得判命原告應依系爭協議
  書約定結算償還被告立農街房地費用及虧損540萬8672元之同
  時，由被告返還系爭原告持分。
⒈按因契約互負債務者，於他方當事人未為對待給付前，得拒絕
  自己之給付，民法第264條第1項前段定有明文。且所謂同時履
  行之抗辯，乃因成立或履行上有牽連關係之雙務契約而生，倘
  雙方之債務，本於同一雙務契約而發生，且其一方之給付與他
  方之給付，立於互為對待給付之關係者，即可主張同時履行抗
  辯。而被告在裁判上援用民法第264條之抗辯權時，原告如不
  能證明自己已為給付或已提出給付，法院應為原告提出對待給
  付時，被告即向原告為給付之判決。又按同時履行抗辯權，原
  則上固適用於具有對價關係之雙方債務間，惟非具有對價關係
  之雙務契約而生之債務，其兩對立之債務，在實質上或履行上
  有牽連關係，基於誠信及公平原則，亦得類推適用關於同時履
  行抗辯之規定（最高法院106年度台上字第2048號判決意旨可
  資參照）。
⒉經查，由系爭協議書第三條約定，立農街房地出售後，所得款
  項將清償系爭協議書第一條之金額、雙方貸款、房仲費及相關
  稅金等，如有餘額或虧損，悉由雙方平均分配或承擔等語。當
  可知，立農街房地出售價金當扣除取得、持有、出售立農街房
  地之成本費用後，由兩造分配利潤或承擔虧損。而立農街房地
  係登記於原告名下（見不爭執事項㈣⒈所示），於出售時，勢必
  亦係以原告名義對外為買賣交易行為，則原告即會因此持有立
  農街房地出售所得，故依系爭協議書實際執行分配利潤或承擔
  虧損時，即有高度可能係將由原告現實提出資金予被告以完成
  分配利潤或彌補虧損之結算。此項原告依系爭協議書交付資金
  予被告以完成分配利潤或彌補虧損之義務，與被告移轉系爭原
  告持分以完成回復原告借名登記不動產所有權，固非雙務契約
  之對待給付關係，惟原告分配利潤或彌補虧損之提出資金義務
  ，既本於系爭協議書同一契約關係所生，非無實質上牽連性，
  倘不准被告同時請求分配利潤或彌補虧損，亦生將來無處追償
  之風險，故基於公平誠信原則，仍可類推適用關於同時履行抗
  辯之規定，兩造對此二義務應同時履行，亦無爭執（見不爭執
  事項㈣所示），是被告為同時履行抗辯，自屬可採。
⒊是原告自應結算立農街房地出售後，是否有應交付被告之分配
  利潤或彌補虧損金額，並且加以給付，被告始有同時將系爭原
  告持分移轉回復原告之可能。而立農街房地出售後之損益，經
  結算如下：
①原告出售立農街房地所得價金，曾清償原告自身名下之系爭國
  泰貸款743萬4309元及支付出售費用如出售時之契稅、增值稅
  、代書費總計9萬1342元；退還租賃押金5萬2000元；支出立農
  街房地出售時買方曾要求針對房屋部分缺失進行修繕，而支出
  房屋修繕費用2萬元，因而尚餘490萬2349元（見不爭執事項㈣⒛
  所示）。
②又原告出售時，尚支出清理立農街房地內遺留家具（以便點交
  予買受人）費用4400元（見不爭執事項㈣所示）。而一般出售
  房地，出售人本應將原本遺留房地內物品遷出，以為點交，故
  此項支出，自應認屬必要費用。被告雖辯稱：原告出售立農街
  房地前並未得其同意為之，導致其不及搬遷其內遺留物品云云
  。然依系爭協議書第三條之規定，立農街房地本應於購置後2
  年內出售（見士調卷第32頁系爭協議書記載）。而立農街房地
  係於103年購入，109年方才出售（見不爭執事項㈣⒚所示），已
  然超過2年甚久，原告不願繼續背負立農街房地名義所生義務
  ，因而對外出售，與系爭協議書約定本旨並無不符，被告尤稱
  未得其同意不得出售，已屬牽強。再者，原告於110年5月間欲
  交屋前，已以存證信函通知被告將遺留物品搬遷，被告亦曾受
  通知，然遲至同年6月底，被告仍未搬遷，為兩造所不爭執（
  見本院卷第537頁筆錄）。則原告不得已而花費委人清除，被
  告仍以不及搬遷推託，自非可採。被告雖又以：正值疫情期間
  ，無法找尋第三人接收遺留物品云云，然疫情期間，並無禁止
  民眾可為商業交易，僅需為必要防疫措施而已。被告以之為由
  ，稱不能尋得接手交易第三人，要屬存在自己方面之因素所致
  ，自不能苛求原告必須加以容認，而遲誤交屋期限，彰彰甚明
  。是搬遷費用應屬必要，亦應於立農街房地出售款項扣除。經
  扣除後，餘款尚有489萬7949元（490萬2349元－4400元）。
③104年至109年立農街房地共15筆房屋稅、地價稅支出總計10萬1
  987元，除其中109年部分總計1萬7704元，係由原告資金單方
  支付，為兩造所不爭執（見不爭執事項㈣所示），自應由原告
  計算損益時，於上開餘款予以扣除（等於讓原告取償）。經扣
  除後，餘款應尚有488萬0245元（計算式：489萬7949元－1萬77
  04元）。至於109年度以外之部分，兩造各自主張為己方提出
  資金支付，並均不爭執前並未由立農街房地收益支付，而爭執
  不下。然被告未能提出任何證據，以證明其有繳納房屋稅、地
  價稅；原告亦僅提出房屋稅、地價稅之繳納收據以為證明。然
  繳納收據本均置放於兩造同居之系爭房地內，原告於109年4月
  離家後，方才因故轉由原告持有（見不爭執事項㈣所示）。由
  此體察，相關繳納收據本即置放兩造均得支配之空間，係原告
  事後方才取走，而繳納收據上並無任何實際出資繳納人之記載
  ，自不能僅以原告持有繳納收據，即逕行推認房屋稅、地價稅
  為其所繳納。本院審酌：立農街房地乃係雙方基於系爭協議書
  約定合資購入，其持有期間之費用，依約將由兩造共同負擔為
  常態，是於兩造均不能舉出優勢證據，以證明為各自單獨支付
  時，自應推認當屬兩造於繳納時，各均提出資金據以繳納，始
  符合公平。故除109年度以外由原告單方繳納部分外，其餘部
  分，既然認係由兩造共同出資繳納，等於已經由兩造平均分擔
  ，故於此自不必再另為列入損益結算。
④又立農街房地之系爭國泰房貸利息已經兩造協議簡化為前以兩
  造自己財產及立農街房地收益支付，於立農街房地出售時即不
  再扣抵結算（見不爭執事項㈣所示），故於此自不必就持有立
  農街房地期間之系爭國泰貸款之本息繳納再為計算。
⑤原告出售立農街房地時，曾支出永慶房屋仲介費50萬元（見不
  爭執事項㈣及單據如本院卷第429頁原證19、本院卷第501頁所
  示），此自亦為出售立農街房地之必要費用，應予扣除。上開
  餘款經扣除後，尚餘438萬0245元（計算式：488萬0245－50萬
  元）。
⑥買受立農街房地時，所支出之仲介費29萬8000元，其中至少9萬
  8000元為被告支付，固無爭執（見不爭執事項㈣⒌所示）。然其
  餘20萬元，為何人支付，兩造則有爭執。經查，系爭協議書第
  一條已明載：立農街房地之購屋款1490萬，房仲費29萬8000元
  ，已由被告支付簽約金（即頭期款）150萬元，房仲費9萬8000
  元，乙方支付20萬元等語（見本院卷第32頁）。由此以觀，兩
  造於系爭協議書已簽認仲介費總計為29萬8000元，其中9萬800
  0元已為被告支付；20萬元已由原告支付完竣，文義明確，並
  無爭議。是除非主張悖於此簽認事實之一造另有提出明確證據
  ，足以推翻兩造簽認之支付款事實外，自仍應以兩造簽認之文
  義，認定支付仲介費事實。查原告主張其負擔部分，與系爭協
  議書簽認事實相符，固無問題。然被告反於此簽認事實抗辯：
  仲介費經減免為29萬5000元後，全數由其支付，自應由其就此
  悖於簽認之事實負舉證之責。而被告對此僅提出其曾於103年1
  月8日自其臺灣銀行帳戶匯出29萬5000元之存摺扣款紀錄（見
  不爭執事項㈣⒍及本院卷第215頁所示）為證。然該匯款存摺僅
  得見及被告曾由其帳戶匯款29萬5000元，匯往何處，不得而知
  ，且金額亦與兩造所不爭執之約定仲介費不合，已不足為憑。
  再者，由卷附立農街房地出售時仲介費之發票（見不爭執事項
  ㈣⒖及本院卷第323頁所示），可知仲介服務費發票開立日期為1
  03年2月24日，與被告所謂匯款支付日期亦有相當差距，由此
  亦可見，並無從僅以被告提出之臺灣銀行帳戶匯款存摺紀錄，
  即勾稽此屬仲介費之支付。被告既未能提出確切證據，推翻兩
  造簽認之支付事實，自不能推翻系爭協議書簽認之事實，彰彰
  甚明。是為計算方便，原告支付之購置仲介費20萬元，自得先
  由上開餘款中再予扣除（見不爭執事項㈣所示），經扣除後餘
  款當為418萬0245元（計算式：438萬0245元－20萬元）。
⑦其上就出售價金，將認定為原告方面支出之費用加以結算完畢
  後，自應再就被告支出之立農街房地費用，加以結算（見不爭
  執事項㈣所示）。而被告以自己財產支出立農街房地部分金額
  包括：系爭增貸款項本金450萬元及利息53萬9099元、簽約金
  （頭款）150萬元（見不爭執事項㈣所示），共計共653萬9099
  元（計算式：450萬元＋53萬9099元＋150萬元）。另加計上述已
  認定被告支付之購置仲介費9萬8000元，則為663萬7099元（計
  算式：653萬9099元＋9萬8000元）。
⑧立農街房地於買受時曾支出履約保證金4470元、瓦斯裝置費1萬
  8500元、冷氣裝置費9萬5000元、鋁窗費6萬元、粉刷費5萬元
  ，為兩造所不爭（見不爭執事項㈣⒎所示）。被告雖抗辯：此亦
  為其所支付，然不僅為原告所否認，且被告對此並未提出任何
  證據加以證明。反之，由系爭國泰貸款帳戶中，初期有貸款餘
  額45萬元匯入，且至103年7月前，貸款本息均係由此45萬元加
  以扣繳（見不爭執事項㈣⒒所示）。而此筆費用，乃屬立農街房
  地購買初期所應支付之費用，故於一般常情而言，非無可能亦
  係由系爭國泰貸款帳戶內之貸款餘額加以支應。此觀系爭國泰
  貸款帳戶中，於貸款餘額匯入後，確實亦有多筆現金提款之紀
  錄，甚者，於存摺內亦經兩造不知何人註記「天然氣、家用、
  冷、產險」等字樣（見本院卷第171頁），是原告一再主張：
  此筆費用均係由立農街房地購置時之貸款餘額加以支付等語，
  當屬信而有徵。是此筆費用，既然並非兩造其中一造以自己資
  金支應，而係之前由本質上屬於兩造所有之立農街房地所產生
  之收益（貸款餘額）核銷，自無於立農街房地出售時，再另行
  結算之必要（見不爭執事項㈣所示），甚為明確。
⑨綜上，立農街房地出售後價金，經扣除出售時以出售價金支付
  之費用（見上①⑤所認）後，應先扣除屬於原告自己財產支付之
  部分後為418萬0245元（見上②③⑥所認）。然後，計算損益時，
  此項418萬0245元，尚應扣除被告財產支付部分（見不爭執事
  項㈣所示），即扣除被告支付部分663萬7099元（見上⑦所認定
  ）後，可知尚有虧損245萬6854元（計算式：663萬0000－000萬
  0245元）。依系爭協議書第三條由兩造平均彌補承擔計算，兩
  造各應負擔之虧損應為122萬8427元（計算式：245萬6854元÷2
  ）。亦即，原告現持有扣除原告方面支付後之餘額418萬0245
  元全數支應被告支付之費用663萬7099元後，尚有不足，自應
  由原告將應負擔之虧損對被告加以補足。故原告彌補虧損後後
  ，尚應找補被告之金額應為540萬8672元（計算式：418萬0245
  元＋122萬8427元）。是被告抗辯：原告應給付540萬8672元之
  同時，被告始應將系爭原告持分移轉返還登記予原告，應屬可
  採。同時履行抗辯逾此金額部分，自不足採。
從而，原告依系爭協議書第四條約定，請求將系爭原告持分之
  所有權返還移轉登記予原告，為有理由，應予准許，且由本院
  依被告之抗辯，就被告移轉系爭原告持分登記部分，為原告應
  同時給付被告540萬8672元之對待給付之判決。
本件判決基礎已臻明確，兩造其餘攻防方法、陳述及訴訟資料
  ，經本院審酌後，核與判決結果不生影響，爰不逐一論列，附
  此敘明。
據上論結，本件原告之訴為有理由，爰判決如主文。　
中　　華　　民　　國　　111 　年　　6 　　月　　28　　日
                  民事第三庭  法  官  王沛雷
以上正本係照原本作成。
如對本判決上訴，應於判決送達後20日內向本院提出上訴狀，若
委任律師提起上訴者，應一併繳納上訴審裁判費，否則本院得不
命補正逕行駁回上訴。
中　　華　　民　　國　　111 　年　　6　　 月　　28　　日
                              書記官  邱筱菱